【裁判字號】    97,交抗,790
【裁判日期】    971013
【裁判案由】    違反道路交通管理處罰條例
【裁判全文】
臺灣高等法院交通事件裁定             97年度交抗字第790號
抗告人  即
原處分機關  交通部公路總局新竹區監理所中壢監理站
受處分  人  甲○○
上列抗告人因受處分人違反道路交通管理處罰條例案件，不服臺
灣桃園地方法院，中華民國97年6 月10日所為裁定（94年度交聲
字第502 號），提起抗告，本院裁定如下：
    主  文
抗告駁回。
    理  由
一、按汽車駕駛人，駕駛汽車經測試檢定有酒精濃度超過規定標
    準者，處新臺幣（下同）15,000元以上60,000元以下罰鍰，
    並當場移置保管該汽車及吊扣其駕駛執照1 年；因而肇事致
    人受傷者，並吊扣其駕駛執照2 年；致人重傷或死亡者，吊
    銷其駕駛執照，並不得再考領；又汽車駕駛人，因違反本條
    例及道路交通安全規則之規定，受吊銷駕駛執照處分時，吊
    銷其持有各級車類之駕駛執照，道路交通管理處罰條例第35
    條第1項第1款、第68條分別定有明文。
二、原裁定略以：（一）受處分人甲○○（簡稱受處分人）駕駛
    MNG－223號普通重型機車於民國（下同）94年6 月19日14時
    36分於龍潭鄉○○路594 巷62弄10號前，發生交通事故，為
    桃園縣政府警察局交通隊龍潭小隊員警查獲受處分人「酒後
    駕車」測定值0.75毫克（車輛因毀損無法查扣）」及肇事致
    人受輕傷及「無照駕駛」違規，經檢視公路監理系統，受處
    分人行為時僅領有職業大貨車駕照，其駕駛資格屬於使用職
    業大貨車駕照駕駛普通重型機車，非屬無照駕駛，改裁為「
    持大貨車駕駛執照，駕駛重型機器腳踏車者」；另參照道路
    交通管理處罰條例第68條及交通部90年11月20日交路90字06
    3119號函釋裁罰「酒醉駕車肇事致人受輕傷」處以罰緩及吊
    扣職業大貨車駕照2 年（原處分書裁罰吊扣12個月，然與該
    條例第35條第1 項規定『肇事致人受傷者』之規定不符，而
    於94年10月20日重開裁決書吊扣駕駛執照24個月，並另行送
    達受處分人，為合法處分）。經審酌受處分人異議意旨，受
    處分人就持汽車駕駛執照駕駛重型機器腳踏車部分所受之處
    分並未聲明異議，而受處分人當時確實未領有重型機車駕照
    駕駛重型機車，是該處分自屬合法適當，堪以認定。又查受
    處分人即違規人對於其酒後駕車，並致人受傷之事實並不爭
    執，且其當時測得呼氣酒精濃度達每公升0.75毫克之事實，
    並有舉發違反道路交通管理事件通知單影本、酒精測試單影
    本各一件附卷可證，其違規事實明確，亦堪認定。又受處分
    人雖係針對原處分機關重新裁決前之原裁決書聲明異議，惟
    就爭執經吊扣駕照之部分，容無不同，是為保障受處分人之
    異議權，本件異議客體應從寬認定及於原處分機關於94年10
    月20日重新裁決之裁決書處分。是本件爭點厥為：原處分機
    關就受處分人持職業大貨車駕駛執照，駕駛重型機器腳踏車
    者之違規行為，處以罰鍰後，因酒後駕駛重型機車致人受傷
    之違規行為，除處以罰鍰外，依法尚應吊扣駕駛人所持有之
    駕駛執照24個月，惟受處分人並未領有重型機車駕照，原處
    分機關是否得循監理實務之慣例，吊扣受處分人所持有之職
    業大貨車駕照？（二）按道路交通管理處罰條例本質上係屬
    行政罰而非刑罰，雖該條例本身未設有法律變更比較之規定
    ，惟94年2月5日公布、95年2月5日生效施行之行政罰法，係
    屬行政罰之基本法，其第1條、第5條分別規定：「違反行政
    法上義務而受罰鍰、沒入或其他種類行政罰之處罰時，適用
    本法。但其他法律有特別規定者，從其規定」、「行為後法
    律或自治條例有變更者，適用行政機關最初裁處時之法律或
    自治條例。但裁處前之法律或自治條例有利於受處罰者，適
    用最有利於受處罰者之規定」，該條所謂之「裁處」，依中
    央法規標準法第18條所宣示之「從新從優」原則，以及最高
    行政法院89年9月13日89年度9月份第1 次庭長法官聯席會議
    決議意旨針對稅捐稽徵法第48條之3 相類規定之解釋，係包
    括訴願、再訴願及行政訴訟之決定或判決在內而言。道路交
    通管理處罰條例所規定之罰鍰、記違規點數之裁罰，既屬行
    政罰之性質（參照行政罰法第1條、第2條第4 款將罰鍰、記
    點處分均定性為行政罰），是道路交通管理處罰條例處罰規
    定，應適用行政罰法第5 條「從新從優」原則，為比較適用
    。查本件適用之道路交通管理處罰條例第35條於94年12月28
    日修正公布，於95年7月1日施行，觀諸修正前即本案行為時
    道路交通管理處罰條例第35條第1項第1款原規定：「汽車駕
    駛人，駕駛汽車經測試檢定有左列情形之一者，處新臺幣1
    萬5,000元以上6萬元以下罰鍰，並當場移置保管其車輛及吊
    扣其駕駛執照1 年；因而肇事致人受傷者，並吊扣其駕駛執
    照2 年；致人重傷或死亡者，吊銷其駕駛執照，並不得再考
    領：一酒精濃度超過規定標準。二、‧‧‧」修正後，僅將
    上述條文原「左列」之文字，因應橫式書寫之原則，改為「
    下列」，並將「車輛」改為「汽車」，其餘條文內容則未改
    變。是修正後之新法並無更為不利於行為人之情形，原處分
    機關依其裁處時之法律或法院依裁處後之法律，不論適用修
    正前後之道路交通管理處罰條例第35條規定，對行為人之輕
    重相等，原處分機關依修正前之法律裁處固有違行政罰法第
    5 條之解釋，惟既無不利於行為人，於處分結果無影響，此
    部分尚無撤銷之必要（三）依原處分機關於移送書所載答覆
    意見，原處分機關係依據道路交通管理處罰條例第35條第1
    項第1 款，及交通部90年11月20日交路90字第063119號、89
    年8月30日交路89字第008861號2件函示（解釋性行政規則）
    內容，認於重型機車駕駛執照吊扣期間，持有職業大貨車駕
    駛執照駕駛重型機車，肇事致人受傷者，仍應吊扣其所領有
    之職業大貨車駕駛執照2年（24個月）。惟該條例第35條第1
    項後段僅規定「吊扣其駕駛執照二年」，並未明定其駕駛執
    照之種類，而原處分機關所援用之上述2 則函示意旨，亦未
    說明何以對於無重型機車駕照駕駛重型機車者，得吊扣其職
    業大貨車駕照之理由，是關於吊扣、吊銷駕駛執照處分執行
    方式之依據，應係該條例第68條。查本案違規行為後，該條
    例第68條業於94年12月28日修正，於95年3月1日施行生效，
    依行政罰從新從輕原則，仍有新舊法比較之必要。修正前該
    條例第68條規定：汽車駕駛人因違反本條例及道路交通安全
    規則之規定，受吊扣或吊銷駕駛執照處分時，吊扣或吊銷其
    持有各級車類之駕駛執照；修正後規定：汽車駕駛人，因違
    反本條例及道路交通安全規則之規定，受吊銷駕駛執照處分
    時，吊銷其持有各級車類之駕駛執照。本條既刪除「吊扣」
    二字，而僅餘「吊銷」，依「明示其一，排除其他」之法理
    ，修正後本條應係明示排除「吊扣駕駛執照處分時，吊扣其
    持有各級車類之駕駛執照」之規定，而僅餘「吊銷駕駛執照
    處分時，始吊銷其持有各級車類之駕駛執照」之規定，其立
    法意旨在於限縮修正前條文之適用範圍，俾兼顧重大違規之
    吊銷處分，駕駛人多係不宜再有駕駛行為者，而吊扣處分之
    違規態樣相對輕微，解釋上不再一律執行各級車種駕照之吊
    扣，使此類駕駛人仍保有駕駛其他車種之權利。是比較修正
    前後本條之規定，修正後即現行條例第68條之規定，已刪除
    「吊扣或」3 字，換言之，本條已無規定吊扣駕照之執行方
    式，而僅有吊銷駕照之執行方式，顯然修正後之規定較有利
    於行為人，自應適用修正後之道路交通管理處罰條例第68條
    規定處理。綜上所述，受處分人確有於上述時、地無重型機
    車駕駛執照而駕駛重型機車，且其酒精濃度超過規定標準，
    並肇事致人受傷之違規行為，惟受處分人既無重型機車駕照
    可供吊扣，原處分處以吊扣職業大貨車駕駛執照24個月之部
    分，有違現行道路交通管理處罰條例第68條規定，且違反平
    等原則、比例原則、法律保留原則，而侵害受處分人憲法所
    保障之工作權，不論形式或實質上均有違法不當，是本件異
    議有理由，自應將原處分此部分撤銷，而此部分因無從處罰
    ，自應諭知此部分不罰之適法處分。
三、本院經核閱相關卷證，認原裁定並無不當。抗告意旨雖略以
    ：本件違規行為發生時（94年6 月19日）至行政處分最初裁
    決時（94年9月9日），道路交通管理處罰條例第22條第1 項
    第4款、第35條、第68條並未修正變動，依行政罰法第5條規
    定，本件應無從新從輕原則之適用，而無庸為新舊法比較；
    又本件受處分人發生交通事故當時領有職業大貨車駕照，依
    據道路交通安全規則第61條第1項第3款准其駕駛輕型機車之
    規定，其駕照資格屬於使用職業大貨車駕照駕駛普通重型機
    車，非屬無照駕駛，而有上開條例第22條第1項第4款「持大
    貨車駕駛執照，駕駛重型機器腳踏車者」規定之適用，與同
    條例第21條第1 項未考領有駕駛執照，或駕照業經吊註銷等
    無照駕駛情形之規定，有所不同；上開條例第68條於本件最
    初裁決時（94年9月9日）尚未修正，而受處分人酒後駕車肇
    事致人受傷，係使用大貨車駕駛執照駕駛重型機車，則依上
    開條例第35條規定，裁處吊扣受處分人憑以駕駛車輛之汽車
    駕駛執照2 年，於法應無違誤；是基於考量相類情況而未聲
    明異議之其他受處分人公平權益以及法秩序之安定，爰請撤
    銷原裁定，維持原處分等語，指摘原裁定不當，並提出最高
    行政法院95年度判字第335號判決理由節錄影本1紙，主張：
    「行為之處罰，以行為時之法律有明文規定者為限。此為民
    主法治國家之基本原則，於違反行政法上義務之處罰，亦有
    其適用。故行政罰處分之適法性，原則上應以人民行為時之
    法律狀態為判斷基準。即使採取所謂『從新從輕』法則，就
    行政罰而言，原則上應係指『行為後法律有變更者，適用行
    政機關最初裁處時之法律。但裁處前之法律有利於受處罰者
    ，適用最有利於受處罰者之規定』，即該行政罰之適法性，
    原則上以原處分作成時之法律狀態為判斷基準，而非以行政
    法院判決時之法律狀態為判斷基準。蓋人民不服行政罰處分
    之救濟方法，係依行政訴訟法第四條規定，循序向高等行政
    法院提起撤銷訴訟，而撤銷訴訟之目的在於撤銷行政機關之
    違法行政處分，藉以排除其對人民之權利或法律上之利益所
    造成之損害，足見行政法院僅係事後審查行政處分之適法性
    ，並不自為行政處分，亦非代替行政機關為處分，本不生『
    裁處』之問題，自無從以判決時之法律狀態論斷行政罰是否
    適法。（按95年2月5日施行之行政罰法第5條採『從新從輕
    』原則，所謂『從新』亦係指『適用行政機關最初裁處時之
    法律』，惟在行政罰法施行前，就一般行政罰適法性之判斷
    基準時，法律無統一明文規定，通說係以人民行為時之法律
    狀態為準）。」等語，以佐其說。惟查，本件受處分人之違
    規行為是否應予吊扣駕照，應以其違規當時所騎乘之車輛種
    類為基礎，判斷究應針對何種駕照為吊扣之處分，業經原裁
    定詳載理由依據，抗告人雖提出上揭最高行政法院判決理由
    惟其論據，惟按諸該判決理由之內容，要係強調行為之處罰
    ，以行為時之法律有明文規定者為限之問題，尚非就行政處
    罰規定經過修正後應如何適用加以說明，核與本件個案無涉
    ，其他抗告意旨則係就原審依職權裁量之事項，重為爭執，
    其抗告均無理由，應予以駁回。
據上論結，應依道路交通案件處理辦法第26條，道路交通管理處
罰條例第89條，刑事訴訟法第412條，裁定如主文。
中    華    民    國    97    年    10    月    13    日
                  刑事第二十庭  審判長法  官  楊貴雄
                                      法  官  林銓正
                                      法  官  鄧振球
以上正本證明與原本無異。
不得再抗告。
                                      書記官  劉有志
中    華    民    國    97    年    10    月    14    日


司法院資訊處製作；財團法人民間司法改革基金會備份。
